最高法院刑事判決
111年度台上字第4770號
上  訴  人  臺灣高等檢察署臺南檢察分署檢察官鄭益雄
上  訴  人  
（ 被 告 ） 黃郁原                      

                   


選任辯護人  黃冠霖律師
上  訴  人  
（ 被 告 ） 吳勝彥                     



選任辯護人  伍安泰律師
上  訴  人  
即  被  告  顧瑋凌                           


選任辯護人  蕭予馨律師
被      告  李巧蕓                     


上列上訴人等因被告等強盜案件，不服臺灣高等法院臺南分院中
華民國111年7月28日第二審判決（110年度上訴字第671號，起訴
案號：臺灣臺南地方檢察署107年度偵字第12931號），提起上訴
，本院判決如下：
    主  文
上訴駁回。
    理  由
一、按刑事訴訟法第377條規定，上訴於第三審法院，非以判決
    違背法令為理由，不得為之。是提起第三審上訴，應以原判
    決違背法令為理由，係屬法定要件。如果上訴理由書狀並未
    依據卷內訴訟資料，具體指摘原判決不適用何種法則或如何
    適用不當，或所指摘原判決違法情事，顯與法律規定得為第
    三審上訴理由之違法情形，不相適合時，均應認其上訴為違
    背法律上之程式，予以駁回。
二、本件原判決撤銷第一審關於科刑部分之不當判決，改判仍論
    處上訴人黃郁原、吳勝彥、上訴人即被告顧瑋凌犯結夥3人
    以上強盜罪刑（各處有期徒刑7年10月、7年10月、3年8月）
    ，及論處被告李巧蕓幫助犯結夥3人以上強盜罪，處有期徒
    刑2年，並為附條件之緩刑5年宣告；另維持第一審所為宣告
    相關沒收之判決，駁回上開4人此部分各在第二審之上訴。
    已詳敘其調查、取捨證據之結果及憑以認定犯罪事實之心證
    理由。並就吳勝彥、顧瑋凌、李巧蕓否認部分犯罪所辯各語
    ，認均非可採，已綜合全部卷證資料，詳加論斷及說明。
三、惟查：
(一)共同正犯乃基於完成一定犯罪之共同目的，而各自分擔犯罪
    行為之一部，並相互利用其他正犯之行為。故其各個參與者
    ，在主觀方面，係經由一共同行為決意而形成犯罪共同體，
    且該共同行為決意，除須認識共同犯罪，有犯罪之故意外，
    並須足以顯示各參與者有相互利用以逐行犯罪目的之意願；
    在客觀方面，係基於犯罪的分工，各自在分擔之角色上發揮
    應有的功能，其所分擔之行為固非必須屬構成要件之行為，
    然苟非屬構成要件之行為，則須自共同犯罪整體觀之，在功
    能上，屬不可或缺，而與分擔構成要件行為者同居於犯罪支
    配地位，始屬之。至於對他人之犯罪無共同行為決意，僅出
    於助成他人犯罪實現之動機，對於正犯予以助力，提高其犯
    罪遂行之風險，而居於依附之地位者，對犯罪不具有支配之
    功能，僅成立幫助犯。
(二)原判決已說明係依憑黃郁原於原審已坦承全部犯罪事實，核
    與證人即告訴人劉威廷於警詢、偵查中及第一審審理時之證
    述，及證人鍾源俊、馬翊峻於警詢及偵查中之證述相符，佐
    以卷附郭綜合醫院診斷證明書、臺南市政府警察局第二分局
    扣押筆錄、扣押物品目錄表及扣押物品收據、贓物認領保管
    單、李巧蕓指認之告訴人裸照、鍾源俊之臉書訊息截圖、告
    訴人與顧瑋凌IG對話翻拍照片、扣押物照片、指認犯罪嫌疑
    人紀錄表及指認照片、現場照片、WeChat軟體還原紀錄、手
    機對話截圖及資料光碟、太子飯店監視錄影畫面翻拍照片與
    勘驗筆錄及擷取照片、太子飯店501號房照片及勘驗李巧蕓
    手機拍攝房內及其廁所之影片及截圖、臺灣臺南地方檢察署
    函所檢附WeChat軟體還原紀錄說明報告、採證勘驗報告等卷
    證，暨扣案手機4支等證據資料，再參以吳勝彥、顧瑋凌、
    李巧蕓等人不利己之部分陳述，相互印證，斟酌取捨，經綜
    合判斷而認定黃郁原、吳勝彥、顧瑋凌、李巧蕓（下稱被告
    4人）之上開犯行。並敘明如何認定黃郁原、吳勝彥在太子
    飯店501號房內，已先謀議設局以「仙人跳」方式，向告訴
    人取得財物；顧瑋凌在旁聽聞，亦知悉要對告訴人「仙人跳
    」；李巧蕓至遲於隨同黃郁原、吳勝彥由512號房轉往501號
    房時，亦已知悉要設局藉機向告訴人取財等情。復就已確認
    之事實，載敘如何認定在太子飯店501號房之廁所內，黃郁
    原及吳勝彥對告訴人所施加之手段，已達到不能抗拒之程度
    ，且為顧瑋凌、李巧蕓均已知悉；吳勝彥、顧瑋凌及李巧蕓
    對於告訴人被迫交出新臺幣（下同）3千元亦均知情；顧瑋
    凌、李巧蕓雖未目睹告訴人在501號房廁所內交出3千元之經
    過，然並不影響其等亦可得而知黃郁原向告訴人拿取錢財等
    情，而據以認吳勝彥、顧瑋凌於本案應與黃郁原論以共同正
    犯，李巧蕓則為幫助犯之憑據。所為論斷，俱有卷存事證足
    憑，乃原審本諸事實審職權之行使，對調查所得之證據而為
    價值判斷，據以認定被告4人之上開犯行，並無認定事實未
    憑證據之情形，亦無採證違法、證據調查職責未盡、違反無
    罪推定或適用自白、補強、經驗、論理等證據法則不當或判
    決理由欠備、矛盾之違誤，自屬原審採證、認事之適法職權
    行使，不容任意指摘為違法。
(三)原判決就吳勝彥部分並說明其自始即與黃郁原計劃對告訴人
    「仙人跳」，之後亦參與對告訴人施加強暴、脅迫，至使告
    訴人不能抗拒而交出財物之行為，雖然施加暴行之程度，於
    彼等開始謀議時，並未明確約定，且吳勝彥亦未直接向告訴
    人強取3千元，然共同正犯之協議不限於事前，於行為當時
    有共同犯意之聯絡者亦屬之；且共同犯罪，祇須在合同意思
    範圍以內，相互利用他人之行為，以達其犯罪之目的即足，
    不必每一階段行為均經參與，祇須分擔犯罪行為之一部，即
    應對於全部所發生之結果共同負責。吳勝彥自始即參與謀議
    ，嗣又參與實行強暴、脅迫等構成要件行為，自應負共同正
    犯之責等情。所為論斷，經核於法並無不合。吳勝彥上訴意
    旨仍爭執本案已逾越其參與謀議之初以「仙人跳」方式敲詐
    勒索財物之犯意聯絡範圍，並辯稱其亦不知道黃郁原在廁所
    內有向告訴人強取金錢，最多僅構成普通強盜或恐嚇取財罪
    云云，徒憑己意漫為爭執，顯非適法之第三審上訴理由。
(四)原判決另就顧瑋凌部分亦說明依其所述，及卷附檢察官、第
    一審之勘驗筆錄、截圖等卷證，顧瑋凌雖未參與本件謀議，
    亦未直接對告訴人實施強暴、脅迫等手段，然共同正犯之意
    思聯絡，不限於事前有所協議，茍於行為當時，基於相互之
    認識，以共同犯罪之意思參與者，亦無礙於共同正犯之成立
    。基此，顧瑋凌獲悉黃郁原、吳勝彥計劃對告訴人以「仙人
    跳」方式謀財後，仍遵照黃郁原之指示，傳送訊息誘騙告訴
    人前往太子飯店501號室，拍攝告訴人躺在床上之照片並傳
    送黃郁原，供黃郁原持以逼迫告訴人之用，而告訴人若非無
    顧瑋凌先進行誘騙，告訴人自無可能掉入黃郁原、吳勝彥所
    設圈套，是顧瑋凌所分擔之行為，雖非強盜罪之構成要件中
    所規定之施強暴、脅迫及取財等行為，然對於本案強盜犯罪
    之遂行，仍屬不可或缺之一環，與施強暴、脅迫及取財等行
    為同等重要，依上說明，自應就全部結果同負共同正犯之責
    。顧瑋凌雖辯稱：曾有阻止黃郁原、吳勝彥毆打告訴人等語
    ，於告訴人遭毆打之初，亦有出言阻止云云。然顧瑋凌縱於
    告訴人甫遭毆打之際曾出聲勸阻，但嗣於聽聞告訴人懇求以
    10萬元換取原諒時，並未有任何阻止黃郁原、吳勝彥向告訴
    人取財之舉，繼在告訴人遭拘禁凌辱過程中，顧瑋凌尚與李
    巧蕓無任何驚懼之色，仍談笑風生相偕外出幫忙買檳榔，亦
    未報警，容認告訴人持續遭虐打，顯有由黃郁原、吳勝彥按
    照原先計劃，繼續以非法手段，向告訴人索討財物甚明；且
    黃郁原、吳勝彥在廁所內虐打告訴人，至使告訴人不能抗拒
    ，亦未逾越顧瑋凌認識之範圍，自不因顧瑋凌最初曾經出言
    勸阻，即可免除共同正犯之責等旨，均已依據卷內資料予以
    指駁及說明。核其論斷，合乎推理之邏輯規則，尚非原審主
    觀之推測，衡諸經驗及論理等證據法則皆無違背，於法並無
    不合，亦無適用法則不當之違誤。顧瑋凌上訴意旨仍執依其
    原本僅係「仙人跳」計畫之犯意聯絡範圍，並未達至使告訴
    人不能抗拒程度，僅該當恐嚇取財罪云云為辯，及檢察官為
    其利益上訴之意旨，亦指摘應論以恐嚇取財罪云云，均無足
    取，皆非適法之第三審上訴理由。
(五)原判決就李巧蕓部分並載敘依其自白，與告訴人、顧瑋凌各
    於偵查中所述、黃郁原於第一審審理中所證，及附卷第一審
    勘驗筆錄等事證，李巧蕓於本案犯罪過程，僅有於黃郁原、
    吳勝彥進入前述501號房毆打告訴人時，在旁幫忙拍攝，另
    於告訴人遭虐打期間與顧瑋凌外出幫忙買檳榔等行為，又因
    告訴人不諳台語而代為翻譯「他叫...叫你來有沒有躺床」
    等語，此外未再參與分擔其他行為，復未共同朋分強盜所得
    現款3千元。至於告訴人之手機，同案被告或指稱吳勝彥，
    或指稱係黃郁原，然始終未曾指稱李巧蕓等情，自難僅憑告
    訴人曾指稱吳勝彥取走其手機交給李巧蕓保管之指訴，即為
    李巧蕓不利之認定。綜上以觀，足見李巧蕓於本案所參與之
    行為，僅有拍照、翻譯一句話及幫忙買檳榔，而此部分行為
    ，均非強盜罪之構成要件行為，且非實現強盜行為在功能上
    不可或缺之部分，充其量僅屬助力行為，另黃郁原強盜所得
    3千元，均自行支配花用，並未分給李巧蕓享用，因認李巧
    蕓並無為自己共同犯罪之意，應認尚未符合共同正犯之要件
    ，僅能論以結夥3人以上強盜罪之幫助犯等情。所為推理論
    斷，核無違背客觀存在之經驗法則與論理法則，於法並無違
    誤，亦無適用法則不當之違法。檢察官為李巧蕓之利益提起
    上訴意旨，指摘李巧蕓應論以恐嚇取財罪之幫助犯云云，亦
    無足採，同非適法之第三審上訴理由。
四、刑之量定及是否適用刑法第59條酌減其刑或宣告緩刑，均屬
    事實審法院得依職權裁量範疇；又各共同正犯參與犯罪之情
    節等量刑所審酌之情狀亦互有不同，均無從比附援引據而指
    摘量刑不當。原判決已說明顧瑋凌、李巧蕓均無前科，皆非
    素行不佳、習於暴力之人，本件乃因一時失慮而觸法，且顧
    瑋凌並未下手傷害告訴人，觀其所分擔實施之行為，惡性較
    輕，亦未獲取犯罪所得；李巧蕓更僅在旁協助拍攝、幫忙買
    檳榔及代為翻譯，雖亦提供助力，但情節尚屬輕微，且顧瑋
    凌、李巧蕓犯後均與告訴人達成和解，以分期付款方式賠償
    告訴人，並已取得其原諒，綜合審酌上情，認倘處顧瑋凌犯
    結夥3人以上強盜罪之法定最低本刑有期徒刑7年，及處李巧
    蕓依幫助犯減輕後之有期徒刑3年6月，衡諸社會一般觀念及
    法律情感，尚屬情輕法重堪可憫恕，而分別依刑法第59條規
    定予以減輕、遞減其刑。並敘明以被告4人之責任為基礎，
    審酌黃郁原、吳勝彥及顧瑋凌均正值青壯，不思循正當途徑
    獲取財物，為索取財物，設局引誘告訴人，施以毆打、恐嚇
    等手段加以凌虐，迫使告訴人不敢不從而交付財物，李巧蕓
    在獲知黃郁原之計謀後，仍提供幫助，其等法治觀念相當薄
    弱，所為不僅造成告訴人財物上之損失，身心也遭受鉅大傷
    害，且影響社會治安。惟念黃郁原雖為主謀，然犯後已全部
    坦認犯行，且有中度智能障礙，有高雄醫學大學附設中和紀
    念醫院診斷證明書、身心障礙證明為憑；吳勝彥雖非主謀，
    然僅坦承部分犯行，且由犯罪情節觀之，其參與持椅子毆打
    告訴人，下手殘暴；顧瑋凌與李巧蕓均坦認部分犯行，且皆
    已與告訴人達成調解，獲得原諒，暨衡酌被告4人於犯案時
    僅18至19歲，年輕識淺，及其等學經歷、家庭及經濟狀況等
    一切情狀，而分別量刑。並認李巧蕓經此偵審程序及科刑教
    訓後，應已知所警惕，信無再犯之虞，其所宣告之刑以暫不
    執行為適當，經告訴人同意後，併命李巧蕓應於緩刑期間內
    依調解筆錄內容給付賠償金之緩刑宣告，以啟自新各等旨。
    既未逾越處斷刑範圍及附條件緩刑宣告之本旨，且無違公平
    正義情形，亦不得遽指為違法。黃郁原上訴意旨憑持己見，
    指摘原審量刑過重，違反罪刑相當原則及比例原則云云，係
    對原審量刑職權之適法行使，任意爭執，亦非適法之第三審
    上訴理由。
五、綜合前旨及其餘上訴意旨，均係置原判決所為明白論斷於不
    顧，仍持已為原判決指駁之陳詞再事爭執，或對於事實審法
    院取捨證據與自由判斷證據證明力及刑罰裁量之職權適法行
    使，徒以自己之說詞，就相同證據為不同評價，任意指為違
    法，或並非依據卷內資料執為指摘，或就不影響判決之枝節
    事項，仍為單純事實之爭執，經核均與法律規定得為第三審
    上訴理由之違法情形，不相適合。從而，本件檢察官為顧瑋
    凌、李巧蕓之利益上訴，及黃郁原、吳勝彥、顧瑋凌之上訴
    ，皆違背法律上程式，均應予駁回。
據上論結，應依刑事訴訟法第395條前段，判決如主文。
中　　華　　民　　國　　111 　年　　11　　月　　23　　日
                  刑事第九庭審判長法　官  蔡彩貞
                                  法　官  莊松泉
                                  法　官  周盈文
                                  法　官  林庚棟
                                  法　官  梁宏哲
本件正本證明與原本無異
                                  書記官  張齡方
中　　華　　民　　國　　111 　年　　12　　月　　1 　　日